【裁判字號】    98,重上更(三),166
【裁判日期】    980831
【裁判案由】    殺人
【裁判全文】
臺灣高等法院臺南分院刑事判決   98年度重上更(三)字第166號
上  訴  人  臺灣雲林地方法院檢察署檢察官
上  訴  人
即  被  告  丁○○即黃文成
選任辯護人  蔡碧仲  律師（扶助律師）
上  訴  人
即  被  告  甲○○
選任辯護人  吳信賢  律師（扶助律師）
上列上訴人因被告等殺人案件，不服臺灣雲林地方法院90年度重
訴字第3號中華民國90年6月29日第一審判決（起訴案號：臺灣雲
林地方法院檢察署89年度偵字第5410號），提起上訴，判決後，
經最高法院第3次發回更審，本院判決如下：
    主  文
原判決撤銷。
甲○○、黃文成共同傷害人之身體，因而致人於死，各處有期徒
刑捌年。
    事  實
一、甲○○曾有違反槍砲彈藥刀械管制條例、懲治盜匪條例、竊
    盜、侵占等前科（未構成累犯）。甲○○因與丙○○先前存
    有誤解，於民國（下同）89年12月11日21時許，當甲○○與
    黃文成（後改名為丁○○，以下仍稱黃文成）、洪若聰、戊○○等四人，在雲林縣麥寮鄉三盛村許厝4之90號房間飲酒
    時，因丙○○進入該房間向甲○○解釋，甲○○不聽解釋以
    酒瓶丟擲丙○○，丙○○趨前將甲○○扭倒在地，洪若聰見
    狀上前勸架，黃文成在旁不滿洪若聰介入，氣憤其勸架，竟
    與甲○○基於共同傷害之犯意聯絡，在客觀上可預見如以傷
    害推人撞牆或以徒手或棒球棍打擊人之頭部，可致他人頭部
    受傷，甚至造成顱內出血死亡之結果發生，因一時失慮主觀
    上未預見該結果之發生，由黃文成先行將趨前勸架之洪若聰
    抓住順勢推往設有窗戶之牆壁，洪若聰頭部撞擊倒地，復在
    丙○○起身攙扶洪若聰欲離開時，加以阻止，並與洪若聰互
    推，丙○○先行逃往房外，甲○○則趁機衝往屋外取回棒球
    棍，因見丙○○順利逃離現場，乃怪罪於洪若聰，即由甲○○手持棒球棍，黃文成以徒手，共同毆打洪若聰頭、身體多
    處以洩恨，致使洪若聰受有右眼眼眶有瘀痕、左後枕部挫傷
    （約8×8公分，即勘驗筆錄中所載之後腦勺尚有一處瘀青明
    顯隆起）、皮下瘀血、腫脹與右頸部挫傷、皮下瘀血，頭部
    手術傷口下顱骨下之左顳頂部有硬腦膜下出血5×3公分，其
    下腦間質有外傷存在、左耳前方有傷口及左胸背均有瘀血，
    即頭部外傷合併顱內出血及硬腦膜下出血等多處傷害。洪若
    聰受傷後以行動電話0000000000號聯絡其住處（04）000000
    0號電話，向其配偶乙○○求救，並告訴其配偶乙○○，自
    己係被甲○○、黃文成共同毆打所致傷害。嗣乙○○趕至現
    場將躺在房間內之洪若聰送往彰化基督教醫院急救，惟仍因
    頭部外傷造成顱內出血，而壓迫到中樞神經，延至89年12
    月18日11時29分許不治死亡。
二、案經洪若聰之配偶乙○○訴由雲林縣警察局臺西分局報請臺
    灣雲林地方法院檢察署檢察官相驗後偵查起訴。
    理  由
壹、程序方面：
    按被告以外之人於審判外之陳述雖不符刑事訴訟法第159條
    之1至之4等4條之規定，而經當事人於審判程序同意作為證
    據，法院審酌該言詞陳述或書面陳述作成時之情況，認為適
    當者，亦得為證據，刑事訴訟法第159條之5第1項定有明文
    。經查，檢察官、被告及辯護人就本件理由欄所引用之具傳
    聞性質之言詞或書面陳述，於審判程序均同意作為證據，而
    本院審酌前開證據資料作成時之情況，均無不法之情事，且
    與待證事實具有關聯性，認為適宜作為本案之證據，自均有
    證據能力。
貳、實體方面：
一、訊據上訴人即被告甲○○固坦承曾撞倒被害人，及以棒球棍
    打到被害人洪若聰頭部，然否認係故意為之，辯稱：我是要
    持棒球棍打擊丙○○未著，才不慎打到洪若聰云云。另上訴
    人即被告黃文成則矢口否認有推被害人撞擊牆壁及參與毆打
    被害人等事實，辯稱：當天甲○○用玻璃瓶丟丙○○，丙○○就過來打甲○○，我只是勸架而已，但我完全沒碰到洪若
    聰，怎可能有上開之犯行云云。
二、經查：
(一)前開時地，因丙○○與甲○○爭吵扭打倒地，洪若聰上前勸
    架，被告黃文成在旁不滿洪若聰介入，被告黃文成先行將趨
    前勸架之洪若聰抓住順勢推往設有窗戶之牆壁，再徒手與手
    持球棒之被告甲○○，共同毆打被害人頭、頸部，致被害人
    洪若聰受傷後，以行動電話0000000000號聯絡其家中（04）
    0000000號電話二通，及於送醫途中洪若聰未昏迷前，明確
    告訴其配偶即告訴人乙○○，稱被告甲○○、黃文成共同毆
    打之事實，業據告訴人乙○○除於警察局警訊、檢察官偵查
    中及原審審理時指訴歷歷外（見警局卷第5、6頁、相驗卷第
    25、27、29頁、偵查卷第23頁、原審卷第37、39、40頁）復
    於本院更一、更二審到庭具結證述：「我先生打電話告訴我
    他在甲○○房間，要調解甲○○與丙○○之間之糾紛，
    甲○○不聽他勸告，與丙○○打起來，當時黃文成也在房內
    ，加入打架行列，並且也有打他」、「打我先生是甲○○及
    黃文成，我先生有說甲○○拿球棒打他，黃文成徒手，他是
    說甲○○追不到丙○○，打他出氣」、「我先生在我送他到
    醫院途中及電話中，都有說黃文成以徒手打他，甲○○以棍
    棒打他，他是以台語說一人拿棍子，一人空手打他」等語（
    見本院更一卷第110頁、112頁），「被害人在電話中跟我說
    甲○○、黃文成為了跟丙○○的事情，他要當和事佬，他們
    不讓他當和事佬，要打他，他有打兩通電話，第一通電話向
    我求救說他們要打他，第二通電話就說已經被他們打了。我
    到現場，他已經受傷了，沒有跟我說什麼，到車上才跟我講
    ，說丁○○、甲○○兩個人打他」、「到醫院他就已經半昏
    迷了，只知道有人打他，詳細的情形他就陳述不出來了」等
    語（見本院更二卷第117、第118頁）。並有該電話通聯紀錄
    （二次通話時間為當日21時49分27秒至21時53分55秒一通，
    22時52分58秒至22時53分55秒一通，見原審卷第93頁）可佐
    。被害人洪若聰與告訴人乙○○確有聯絡之跡證，若非被告
    甲○○、黃文成共同毆打被害人，而經被害人於電話中告知
    告訴人，告訴人既未在場，且當時戊○○亦在該房間內，告
    訴人何以單指被告甲○○、黃文成共同毆打被害人，而不及
    戊○○（警訊筆錄有所錯誤部分，已於檢察官訊問時更正，
    見相驗卷第29頁），更如何於警訊能直接指明被告二人共同
    毆傷被害人之事，況所指述被告二人共同毆傷被害人之情事
    ，核與在場證人丙○○證述情節相符（詳如後述）。且被告
    甲○○於偵查中及以後歷審均不否認曾毆打被害人一棒等情
    ，復於原審供稱：「（本件案發當時有何人打洪若聰？）我
    不知道，我只知道當時黃文成有抓丙○○（應係洪若聰之誤
    ，因依問話之語係指洪若聰，且丙○○亦未稱有人抓他的頭
    去撞牆）的頭去撞牆」（見原審卷第12頁）。又證人籃靜怡
    於原審調查時亦證稱：「甲○○還沒有打洪若聰時，黃文成
    已經抓著死者的後面」、「我確實有看到甲○○不小心打到
    洪若聰，黃文成也有參加、黃文成有參加吵架及拉扯」等語
    （見原審卷第39、40頁）。
(二)復據證人丙○○於偵查中、原審及本院歷次審理時就被告二
    人毆打洪若聰之始末供述甚詳，於原審訊問時具結證稱：「
    我進房間要跟甲○○解釋，因洪若聰跟我講甲○○誤會我把
    甲○○的女朋友當傭人，我進去要跟他解釋清楚，進去之後
    我就把情形講給甲○○聽，因當時他們有喝酒，甲○○不聽
    我解釋，就連續拿酒瓶子丟我二次，我過去抱甲○○，二個
    人沒有站穩就跌倒了，洪若聰要過去扶我，但黃文成不准，
    就直接把洪若聰推倒，後來我從地上爬起來時，黃文成就從
    背後勒住我的脖子，甲○○又要用酒瓶丟我，我已快不能呼
    吸了，黃文成才鬆手，我就過去扶洪若聰，因洪若聰撞到牆
    壁躺在那邊，洪若聰站起來時，就跟黃文成互推，我要扶洪
    若聰出去時，甲○○從牆壁拿鑰匙要衝出去，有聽到甲○○
    女朋友說甲○○要出去車子上拿東西，我想甲○○出去拿東
    西是為了對付我，我到門口時，因怕甲○○對我不利，我就
    【放開洪若聰】自己先跑了，【我回頭看的時候】，就看到
    甲○○撞倒洪若聰，洪若聰倒地，甲○○就拿著棒子打洪若
    聰。」、「我躲在房間時，洪若聰有打我的電話告訴我說，
    甲○○找不到我，所以就找他（洪若聰）出氣打他。」、「
    案發現場有足夠空間讓洪若聰撞到牆壁」、「【我跑到馬路
    時回頭看】，正好看到甲○○拿球棍撞倒我老闆後順手打下
    去」、「後來洪若聰有打電話給我，問我人在哪哩，我說我
    在另外一間房間，我問他如何，他說他耳朵聽不到，有流血
    ，又說我跑掉了，甲○○就打我出氣」、「【甲○○球棒打
    洪若聰那是我回頭看的時候】」、「黃文成確實把死者推到
    牆壁去，是順勢推的」等語（見原審卷第106-108頁、149、
    150、154頁）；於本院上訴審除前述外亦具結證稱：「（黃
    文成辯護律師請求模擬當時的情形）當時黃文成這樣雙手抓
    住我老闆的胸前去撞牆，因為我老闆當時是彎腰要扶我們起
    來，我有看到我老闆撞牆的那一霎那，我老闆是撞到左前額
    」、「當時應該是半抓半推，我看的角度是看到他的一隻手
    抓住我老闆胸前，當時我是趴著臉朝著牆壁，黃文成過來
    時我看到他一手抓住我老闆沒有錯，是他抓我老闆去撞牆沒
    錯」、「當時我還問黃文成為何把我老闆推去撞牆，他就過
    來把我脖子勒住，我老闆倒地時是向著我，他撞牆時我看到
    我老闆半邊身子」等語（見本院上訴卷第103-105頁）；於
    本院上更二審時除上開證述外亦證稱：「我確實有看到黃文
    成推洪若聰，使洪若聰之頭撞到牆壁」、「（你回頭看時，
    有無看到黃文成徒手毆打洪若聰？）有的」等語（見本院
    上更二卷第128、129頁）。於本院更三審亦再證述：被告黃
    文成確有推洪若聰去撞牆，【於其離現場回頭看時】，確有
    看到被告甲○○持球棒打洪若聰頭部，當時其於離開現場約
    五十公尺，渠不可能推或抓洪若聰給被告吳文中打等語（見
    本審卷98年7月27日審判筆錄）。核於丙○○於偵查中證述
    ：「我老闆（即死者）見狀要跑出去，被黃文成攔住，戊○○在勸架，黃文成在屋內時就出手打死者」「（有看到黃文
    成在房間內毆打死者？）有的」（見相驗卷第28頁背面、第
    29頁）等語，亦與其先前於警訊時（見警卷第9頁背面）之
    供述均一致，又與告訴人指訴相符。徵之原審於90年5月17
    日勘驗現場時，所繪被告等均不爭執之當時各人位置之房間
    擺置圖（見原審卷第117頁），足見案發現場確有足夠空間
    讓被告黃文成抓推洪若聰撞去撞到牆壁，則證人丙○○證述
    被告黃文成先行將趨前勸架之洪若聰抓住順勢推往設有窗戶
    之牆壁，甲○○持棒球棍毆打、黃文成徒手毆打洪若聰堪信
    真實。
(三)被害人洪若聰之傷勢依彰化基督教醫院診斷書所載為係受有
    頭部外傷合併顱內出血及硬腦膜下出血等多處傷害，有診斷
    書一紙可證（相驗卷第18頁），另經檢察官偕同法醫相驗結
    果認被害人洪若聰之傷勢為左後枕部挫傷（約8×8公分，即
    勘驗筆錄中所載之後腦勺尚有一處瘀青明顯隆起）、皮下瘀
    血、腫脹與右頸部挫傷、皮下瘀血，及有手術傷口31公分乙
    節，亦有相驗屍體證明書、驗斷書、勘驗筆錄各一紙在卷可
    憑（相驗卷第47至56頁），另經委請法務部法醫研究所解剖
    鑑定結果認右眼眼眶有瘀痕（見原審卷第51頁）、頭部手術
    傷口下顱骨下之左顳頂部有硬腦膜下出血5×3公分，其下腦
    間質有外傷存在、左耳前方有傷口及左胸背均有瘀血等情，
    亦有解剖鑑定報告草稿及法務部法醫研究所鑑定書各一紙在
    卷可憑（偵卷第41至44頁、原審卷第46至54頁）。綜上，被
    害人洪若聰受有頭部外傷合併顱內出血及硬腦膜下出血等多
    處傷害，左後枕部挫傷（約8×8公分，即勘驗筆錄中所載之
    後腦勺尚有一處瘀青明顯隆起）、皮下瘀血、腫脹與右頸部
    挫傷、皮下瘀血，頭部手術傷口下顱骨下之左顳頂部有硬腦
    膜下出血5×3公分，其下腦間質有外傷存在、左耳前方有傷
    口及左胸背均有瘀血之傷害，堪以認定。又驗斷書、解剖鑑
    定報告草稿及鑑定書，更具體指明「被害人死亡原因，係因
    頭部外傷造成顱內出血，而壓迫到中樞神經所致，起因於與
    人打架、被毆打，死亡方式為他殺。」，參以彰化基督教醫
    院所檢送之洪若聰之病歷表亦敘明被害人係「被棒球棍」擊
    傷（見本院上訴卷第136頁）。再稽以前述被害人之傷害如
    前述係受有左後枕部挫傷、皮下瘀血、腫脹與右頸部挫傷、
    皮下瘀血（頭部外傷合併顱內出血）等多處傷害，其傷勢顯
    非被告甲○○一人所為。再稽以被害人後腦勺尚有一處瘀青
    明顯隆起，有檢察官勘驗筆錄一紙在卷可證，此傷害自非該
    正面棒擊所致，當係正面推撞牆壁倒地所致，足見被告黃文
    成確有抓洪若聰撞牆，參與毆打被害人，甲○○有以球棒擊
    打被害人之事實。
(四)參以，經原審到現場房間勘驗結果，其房間面積雖小，但仍
    有拉推之足夠空間，有勘驗筆錄及現場繪圖各一紙在卷可憑
    （見原審卷第115至117頁），且案發現場有甲○○、丙○○
    、黃文成、被害人、戊○○等五人為被告2人所不爭執，其
    中丙○○係死者洪若聰之員工，不可能打擊被害人，戊○○
    未參與毆打，而被害人之傷勢是由二人以上打擊所致，已如
    前述，則除現場之被告甲○○、黃文成共同毆打被害人外，
    無其他可能性，是被害人上開傷害係由被告二人共同造成者
    無誤，足見被告黃文成確有參以毆打被害人，所辯未曾毆打
    被害人等語，無可採信。
(五)復據證人丙○○如前述，於偵查中及原審及歷審審理時就被
    告二人毆打洪若聰之始末供述甚詳，於原審訊問時證稱：「
    洪若聰要過去扶我，但黃文成不准，就直接把洪若聰推倒，
    後來我從地上爬起來時，黃文成就從背後勒住我的脖子，甲○○又要用酒瓶丟我，我已快不能呼吸了，黃文成才鬆手，
    我就過去扶洪若聰，因洪若聰躺在那邊，洪若聰站起來時，
    就跟黃文成互推」等語（見原審卷第106頁），於偵查中證
    述：「我老闆（即死者）見狀要跑出去，被黃文成攔住，戊○○在勸架，黃文成在屋內時就出手打死者」「（有看到黃
    文成在房間內毆打死者？）有的」（見相驗卷第28頁背面、
    第29頁）等語，與其先前於警訊時（見警卷第9頁背面）之
    供述均屬一致，再參以證人己○○及被告甲○○於原審調查
    時如前之證述，是被告黃文成先行將趨前勸架之洪若聰抓住
    順勢推倒，致撞到牆壁，並與甲○○共同拉扯毆打洪若聰之
    事實，堪信為真實。
(六)黃文成否認有上揭犯行，辯稱：只是勸架而已，完全沒碰到
    洪若聰云云，其供詞避重就輕，其詳如下：
  黃文成於警詢時供稱：「當時我們在喝酒，直到洪若聰之司
    機綽號『阿舜』進去，和中文引起口角糾紛，當時在房間內
    並沒有打架，直到聽到門外有碰撞聲，我才出去，便看到洪
    若聰倒在地上」（見警卷第十二頁背面、相驗卷第十頁背面
    ）、「當時我在房間內並未看到有何人打洪若聰，我也未看
    到誰拿棒球棍打洪若聰」（見相驗卷第12頁背面），另於檢
    察官偵訊時，亦矢口否認有出手介入當日糾紛情事（見相驗
    卷第26頁）。惟共犯甲○○則供承「我只知道黃文成有抓丙○○（對照訊問事項，應係洪若聰之誤）的頭去撞牆」（見
    一審卷第12頁），況證人籃靜怡於原審調查時證稱：「甲○○還沒有打洪若聰時，黃文成已經抓著死者的後面」、「我
    確實有看到甲○○不小心打到洪若聰，黃文成也有參加、黃
    文成有參加吵架及拉扯」等語（見原審卷第39、40頁）。顯
    見黃文成並非如其所述完全袖手旁觀。雖證人戊○○未證述
    被告黃文成有該推倒洪若聰撞牆及毆打洪若聰之行為，惟證
    人戊○○迭次證稱：在喝酒的時候中文與阿舜吵架，那時候
    泡茶桌上有一壺熱茶，他們在吵架的時候中文把桌子翻倒，
    熱茶燙到我的腳，我就跑回去沖洗腳，洪若聰被打時，我不
    在房間內等語（見警局卷第11頁背面、相驗卷第26頁背面、
    偵查卷第20頁背面、原審卷第39、40頁、本院上訴卷第149
    頁），亦不足為被告黃文成有利之證據。
  黃文成在原審訊問時辯稱：「丙○○要打甲○○，我就把他
    撥開，丙○○打不到，他就跑出去，甲○○很生氣，甲○○
    就把桌上的東西推掉追出去，此時房間就只有我、洪若聰及
    戊○○，然後洪若聰才又追出去，洪若聰在追出去以前有叫
    丙○○和甲○○不要吵，洪若聰出去五、六分鐘，我才出去
    就看到洪若聰倒在地上」云云（見原審卷第105頁），所供
    述內容，與本案證人丙○○其開所證及被告甲○○所供承之
    I甲○○先跑出去拿球棒，II甲○○追出去撞倒洪若聰之事
    實，均有不同。黃文成顯有為自己及甲○○隱匿犯行之心態
    。
  原審法官至現場房間勘驗結果，房間面積雖小，但仍有拉推
    之足夠空間，而當時黃文成確實立於窗戶旁位置，且證人丙○○在勘驗現場猶指證：被害人經黃文成推撞後頭朝牆壁倒
    下等語，均有勘驗筆錄及現場繪圖各一紙在卷足憑，是證人
    丙○○指認被告黃文成將被害人順勢推撞牆壁，致其頭部撞
    擊倒地，依被告黃文成所立位置為最靠近窗戶邊位置，證人
    丙○○指證情況，屬正常範圍，可以認定為真實。至籃靜怡
    於原審另證述：「有在打架的是甲○○、丙○○，是黃文成
    和戊○○把他拉開」（見原審卷第40頁），亦與其同日前揭
    證述「甲○○還沒有打洪若聰時，黃文成已經抓著死者的後
    面」、「我確實有看到甲○○不小心打到洪若聰，黃文成也
    有參加、黃文成有參加吵架及拉扯」等語未符（見原審卷第
    39、40頁），屬迴護之詞，不足採信。是被告黃文成所辯係
    卸責之詞，要難採信。
三、
(一)如前述被害人係受有右眼眼眶瘀痕、右頸部挫傷、皮下瘀血
    及有頭部外傷合併顱內出血及硬腦膜下出血等多處傷害，左
    後枕部挫傷（約8×8公分，即勘驗筆錄中所載之後腦勺尚有
    一處瘀青明顯隆起）、皮下瘀血、腫脹與右頸部挫傷、皮下
    瘀血，頭部手術傷口下顱骨下之左顳頂部有硬腦膜下出血5
    ×3公分，其下腦間質有外傷存在、左耳前方有傷口及左胸
    背均有瘀血等傷害，經本院更一審再將被害人在彰化基督教
    醫院就診紀錄及法醫研究所鑑定書，函法務部法醫研究所釋
    明：「(一)由外觀看洪若聰身體所受傷勢，其中可能為木棒擊
    打之傷勢有幾處？在何部位？(二)檢視洪若聰身體外表，有無
    傷勢可能係因撞擊牆璧、地面或其他硬物所致？(三)參考洪若
    聰彰化基督教醫院就診之Ｘ光片等紀錄，能否判斷其頭部之
    傷勢係因較小力量之撞擊所致？原鑑定書中所謂『較小力量
    之打擊』能否進一步舉例說明之。」經法務部法醫研究所94
    年4月20日法醫理字第0940001295號函覆：「(一)死者死亡距
    受傷時間有七日之久，要確認木棒傷則先確認木棒之大小，
    以便了解其質量，若由外表判斷，死者之左顳部、左耳及左
    胸背均有可能為木棒傷。(二)由傷害來看，沒有證據顯示人動
    或較大力量之撞擊存在。(三)頭部外傷若力量較小，一般不容
    易發生骨折，且硬膜下出血為單（受傷側），若於打擊側（
    撞擊傷）之對側出現傷害，一般稱之為對撞傷，若出現撞擊
    傷及對撞傷同時存在，其施力較大，大多會出現骨折，若撞
    擊傷大於對撞傷，一般為物品移動所造成，若對撞傷大於撞
    擊傷，一般為人移動所造成，即跌倒或人去撞牆所致。依彰
    化基督教醫院病歷所記載，死者之傷均在左側左顳部之傷為
    單側，且未出現骨折，故為力量較小之打擊，左耳有挫傷及
    左下頷本體骨折應為同一傷害其力量較大，但對於死者死亡
    之影響次於左頂部（即為前揭左顳部）之傷害，因其力量部
    份被肌肉及顏面骨之骨分散所致。」（見本院更一卷第
    116、117頁）。從而被害人之左顳部、左耳及左胸背均有可
    能為木棒傷、對於死者死亡之影響最大為左頂部（即為前揭
    左顳部）之傷害，次為於左耳挫傷及左下頷本體骨折，傷害
    均為單側，且未出現骨折，故為力量較小之打擊，左耳有挫
    傷及左下頷本體骨折應為同一傷害其力量較大。
(二)證人丙○○另就甲○○追出去時撞倒洪若聰及持棒球棍毆打
    洪若聰之情節證述綦詳，又就甲○○追出去時撞倒洪若聰之
    證述，與證人戊○○所證內容相同，證人丙○○於原審審理
    時證稱：「我要扶洪若聰出去時，甲○○從牆壁拿鑰匙要衝
    出去，有聽到甲○○女朋友說甲○○要出去車子上拿東西，
    我想甲○○出去拿東西是為了對付我，我到門口時，因怕甲○○對我不利，我就【放開洪若聰】自己先跑了，我回頭看
    的時候，就看到甲○○撞倒洪若聰，洪若聰倒地，甲○○就
    拿著棒子打洪若聰。」等語（見一審卷第106頁）；核與另
    一在場證人戊○○於本院上訴審訊問時證稱：「我在宿舍巷
    子看到阿舜先跑出來，中文跟在後面追，聰仔剛好從門口走
    出來，中文把他撞倒，是否故意撞的我不知道」「有無打他
    不知道，因為暗暗的」（見本院上訴卷第115頁），此核與
    戊○○先前在警訊（見相驗卷第14頁背面）、偵查中（見偵
    查卷第20頁背面）、原審訊問時（見原審卷第39頁）所證述
    內容一致，並無矛盾出入，顯見可得確定甲○○有撞倒洪若
    聰一節屬實。參以，被告甲○○已自承係正面打擊被害人一
    棒並撞倒被害人等語，又由證人籃靜怡之證述（如後述）並
    未提及被告黃文成有拿球棒打擊洪若聰之行為，足見被害人
    所受之如前揭法醫研究所函所示以球棒擊打之傷勢係由被告
    甲○○以球棒擊打被害人甚明。
(三)
  (1)證人籃靜怡於案發之初並未立即到案，係於89年12月19日協
    同被告甲○○於同日下午接受偵訊，供稱：「甲○○被舜仔
    壓在地上，黃文成與戊○○將他們拉開，甲○○跑到外面車
    上拿木製棒球棍，舜仔也跑到外面去，甲○○拿球棒回房看
    不到舜仔，要追出去時，球棒被我搶來放在房內，甲○○空
    手追出去，在走廊撞倒洪若聰，我與戊○○也跟著出去要阻
    止甲○○，黃文成在房內沒有出去，後來我與戊○○在外面
    阻止甲○○約十分鐘後，我自己回到六號房間，洪若聰已經
    側躺在六號房前走廊，黃文成也不在現場，我放在房內的球
    棒也不見了」（見警卷第十五頁背面），其供述重點與甲○○當日警訊供述四項要點相同，即：甲○○第一次衝出去
    拿球棒。回來沒看到丙○○，球棒被女友籃靜怡取走。
    甲○○往外衝出去撞倒洪若聰。甲○○沒有使用球棒打人
    。
  (2)相隔數日後，籃靜怡於檢察官偵查中證述：「甲○○與死者
    請之司機打起架來，司機叫『阿舜』，戊○○勸架，並將『
    阿舜』及甲○○拉開，『阿舜』將甲○○壓倒在地，分開後
    甲○○就跑出去。沒看到死者被打，因為當時我躺在床上，
    所以未注意到」（見偵查卷第20頁）「（為何在警訊中說棍
    子被你搶起來？）他慌張跑入房間內，才被我搶起來，有看
    到甲○○撞倒死者之肩膀處」「（未看到何人去毆打洪若聰
    嗎？）沒有，當時我先跑出去，洪若聰也跟著跑出去，人還
    好好的」（見偵查卷第20頁背面），所供述重點同前
    ，並堅稱當時躺在床上所以【沒看到】毆打過程。
  (3)但籃靜怡於原審訊問中翻異前供，改稱：「丙○○把甲○○
    壓在地下，之後黃文成與戊○○要把丙○○與甲○○拉開，
    吵一吵，後來甲○○拿一支棒球棍又進來，他又把丙○○叫
    過來要問他事情，當時丙○○沒有理他，甲○○又追出去，
    我跟戊○○也跟著出去，後來都找不到丙○○，甲○○就開
    車出去，我要出去但甲○○不要我出去，後來甲○○就與戊○○出去，在房門外面期間，洪若聰是在我們房門那邊被打
    的，當時我是看到甲○○用棒球棍從他的左臉打過去，因是
    死者為丙○○出頭，所以甲○○很生氣」「本來是要打丙○○，但不小心打到洪若聰的」云云（見一審卷第38頁）；於
    本院上訴審訊問時，仍附合甲○○之說詞，證稱：「郭把吳
    壓在地上，那時候洪已經在他的房間了，黃文成與戊○○要
    把郭、吳拉開，不要讓他們吵起來。吵到最後我不記得。那
    時候在洪房間的外面，吳有拿一隻球棒，郭從房間跑出來，
    看起來好像要打吳，又好像要逃離現場，吳有做一個小小動
    作好像要嚇郭，也不是一個小小動作，就是做一個動作要嚇
    郭，結果洪在前面，郭在後面，吳以為郭要打他，就把棒子
    拿起來打下去，結果沒有打到郭，就打到洪，那時候我看到
    是打到左邊頭部」（見本院上訴卷第148頁）。其證述重點
    只有同前，其他均異於先前證述內容，其中「甲○○拿球
    棍進入屋內時，丙○○尚在屋內，其後再追出去」乙節，明
    顯與丙○○證述內容不同，並一反籃靜怡先前證詞。而且
    甲○○持球棒跑出去，籃靜怡當時並沒有躺在床上，而是跟
    到門外，找不到丙○○，卻看到甲○○對於洪若聰替丙○○出面介入紛爭一事，極為不滿，甲○○很生氣。既然如此
    ，沒能抓到丙○○，又不滿洪若聰介入糾紛，所毆打對象就
    是洪若聰，方能一洩心中憤怒，為何籃靜怡又附合甲○○之
    說詞，改稱「本來是要打丙○○，但不小心打到洪若聰的」
    ？既然沒抓到丙○○，又如何對丙○○產生打擊錯誤？顯見
    籃靜怡係刻意配合甲○○新的供詞，才翻異前供，卻又漏洞
    百出。
  (4)由證人之證述可知並未提及被告黃文成有拿球棒打擊洪若聰
    之行為，又證人對於甲○○拿球棒、追丙○○、撞倒
    洪若聰等事情已經不復記憶，卻獨獨對於當初所稱沒有看到
    的毆打過程如此記憶深刻，描述如此細膩，此部份應認證
    人籃靜怡係刻意避重就輕，有迴護其男友甲○○之嫌，是關
    於甲○○部份之證詞，自不足為被告甲○○有利之依據。
(四)被告甲○○辯稱係誤打云云。然所辯先後多處矛盾，不足採
    信：
  (1)甲○○在案發後即逃逸多日，於89年12月19日初次接受警方
    偵訊時供稱：「我和丙○○二人發生爭吵，丙○○將我按在
    地上，戊○○及黃文成二人過來將丙○○拉開，我就跑到外
    面我車上拿木質球棒再衝入宿舍要毆打丙○○，結果沒看見
    他，我朋友籃靜怡就將我手中之球棒搶走，我就往外衝出去
    要追丙○○，結果撞倒死者洪若聰，致洪若聰跌倒在地，我
    繼續追出去，結果沒找到人，我就再往宿舍走回來，拿車子
    的鑰匙就開出去」「我根本沒有拿球棒毆打洪若聰」（見警
    卷第1頁背面、第2頁），另於當日移送檢察官複訊時（見偵
    查卷第10頁）、及由原審法官進行羈押訊問時（見一審聲羈
    卷第6頁）之證述內容，均大約相同。由其供述當日事故始
    末重點有四：甲○○第一次衝出去拿球棒。回來沒看到
    丙○○，球棒被女友籃靜怡取走。甲○○第二次往外衝出
    去撞倒洪若聰。沒有使用球棒打人。
  (2)相隔數日之後，甲○○於偵查中首次翻供，提出誤打之新說
    詞，供稱：「追出去撞倒洪若聰身體的部位，好像肩膀以下
    ，我之肩膀撞倒洪若聰胸部，在追經廁所那邊，未看到『阿
    舜』」「（你有無去拿棒球棍？）有的，要打丙○○」「（
    有無打到他？）沒有打到，而去打到洪若聰，因他攔住我說
    好好說，要打丙○○沒打到，才打到洪若聰一下，不知打到
    何處」「當時是與洪若聰面對面」（見偵查卷第21頁背面）
    。此時供詞重點同前，但球棒已經隨身攜帶，並未被
    女友取走，且有使用球棒打人。甲○○此之供述顯有矛盾
    ，因為既然所供當初找不到丙○○，只找到洪若聰，打擊對
    象【只有一人】，為何會產生誤打？顯見甲○○此翻供後新
    說詞實有可疑。
  (3)被告甲○○於原審亦堅稱為誤打，供稱：「原本要打丙○○
    ，是不小心打到洪若聰身體」（見原審卷第11頁背面）、「
    我和丙○○打架完後，我就跑出去拿棒球棍回來，我跑出去
    時，有碰到洪若聰，回來時我問洪若聰說司機（丙○○）在
    哪裡，當洪若聰勸我不要打架時，丙○○又從房間裡出來，
    因二個人站的接近，因洪若聰站在我跟丙○○之間，我要打
    丙○○時，丙○○就順手一推洪若聰，就打到洪若聰頭部的
    右側，我打到洪若聰的時候，丙○○就跑了，籃靜怡就從後
    面拿走我的棒球棍，我就追出去」「第一次跑出去拿球棍是
    一分鐘，第二次是出去要追丙○○，差不多七、八分鐘」（
    見原審卷第75、76頁）。以及在本院上訴審訊問時供述「我
    去車上拿球棒，我返回時洪若聰被我撞倒，丙○○從他的房
    間再跑出來，我拿球棒在那邊比，【丙○○就推洪若聰過來
    】，我才打到的」「洪若聰叫我們不要吵了，我就拿球棒在
    比，丙○○他好像要跑，又好像要衝過來，然後【就把洪若
    聰一拉擋在我前面】，所以打下去」（見本院上訴卷第51頁
    ）。此部份供述之重點只有同前，且有使用棒球棍打
    人，但不同的是：球棒是毆打後才被女友搶走，並且當日
    有找到丙○○，是丙○○【推或拉】洪若聰過來受打。此又
    明顯不同於偵訊中說詞；況且衡諸常情，丙○○是洪若聰之
    員工，丙○○豈敢膽大妄為將老闆洪若聰【推或拉】去受打
    ？甲○○此項說詞非但前後矛盾，更與常情不符。
  (4)嗣被告甲○○於本院更一、更二審時復改稱其係不小心打到
    洪若聰，未再稱係丙○○推或拉洪若聰讓其打到，其於本院
    更一審又回復之前供述「我是失手打到洪若聰的，我當時拿
    球棒是指著丙○○，是要嚇丙○○，當時洪若聰站在我們中
    間，我沒打到丙○○，不小心打到洪若聰」「我是要打丙○○，不小心打到洪若聰的」（見本院更一審卷第112、136頁
    ）；於更二審供述「我是後來要打丙○○，不小心打到他而
    已」「我所謂不小心打到他是撞到他的意思，因為追不到丙○○回來再跟洪若聰講話，因為我講的很生氣，有打到洪若
    聰，之後我就出去找丙○○」（見本院上更二卷第67、76頁
    ）；於本審供稱「我撞到洪若聰是我要出去拿球棒撞到的，
    我去拿球棒回來洪若聰站在門口那邊，丙○○剛好在洪若聰
    後面，我拿起來要打丙○○，【丙○○緊張往他老闆後面躲
    】，我才誤打到洪若聰」云云，亦核與其前所述，及與丙○○所述不符。丙○○如前所述，被告甲○○撞到洪若聰及持
    棒打洪若聰頭部，丙○○當時雖未在現場，惟係丙○○【於
    其離現場回頭看時所見】，是被告甲○○於本院更一及更
    三審所述與更二審所述即有不符。
  (5)又證人丙○○證稱：「我躲在房間時，洪若聰有打我的電話
    告訴我說，甲○○找不到我，所以就找他（洪若聰）出氣打
    他」（見原審卷第107頁），核與證人鄭博文於警訊中供稱
    「丙○○突然跑至我房間‧‧‧叫我的房間借他躲一下‧‧
    當我外出至七號房看到只有洪若聰一人在七號房間內打電話
    給丙○○」等語相符（見89年12月18日警訊筆錄），又核與
    洪若聰於當晚使用0000000000行動電話，打給丙○○000000
    0000號行動電話之通聯記錄相符。通聯時間為21時8分31秒
    至21時8分47秒，通話時間16秒（見原審卷第93頁），且時
    間在洪若聰打電話通知其太太乙○○之前。按人情之常，洪
    若聰遭受毆打，必就近向朋友通知求救，故洪若聰先打給丙○○一通電話，實為合理。顯見甲○○以球棒毆打洪若聰時
    ，丙○○【確實未與洪若聰在一起】，更無打擊錯誤乙事。
    否則洪若聰即無庸藉由行動電話通知丙○○。因此，益加可
    見甲○○所辯：當時丙○○跑來，本來要打丙○○卻誤打洪
    若聰一棒，或係丙○○推或拉洪若聰讓其打到洪若聰云云，
    與事實不符。
  (6)綜上所述，足見被告甲○○所辯先後多處矛盾，辯稱係誤打
    云云，不足採信，應係故意擊打被害人。
四、
(一)查被害人與被告等間並無深仇大恨，而案發前曾經一起同桌
    共飲，顯見被告等尚無殺害被害人之犯罪動機，且被告等係
    針對丙○○而來，而非針對被害人，乃因丙○○之事始與被
    害人起衝突，純屬偶發性質。若二人真心欲殺死被害人，有
    足夠之時間可將被害人致於死地，何能讓被害人任意聯絡家
    屬之理，足見被告2人應僅有傷害之犯意而無殺害被害人之
    故意。又依前述，黃文成在場參與毆打，推被害人洪若聰撞
    牆，又對於甲○○外出拿棒球棍回來繼續毆打一事，以徒手
    參與毆打，並有阻止洪若聰離去及與之互推之行為，於甲○○持棒球棍敲打洪若聰時仍在場，黃文成與甲○○有共同傷
    害洪若聰之犯意聯絡及行為分擔甚明。
(二)按刑法第277條第2項之傷害致死罪，依刑法第17條之規定，
    係以行為人對於結果之發生有預見之可能為要件，而該條所
    定「如行為人不能預見其發生時，不適用之」，係以客觀的
    預見可能性，為限定對於加重結果之因果關係及過失概念。
    該能預見應以行為當時客觀存在之一般情形及行為後可能預
    見其發生之情形為基礎加以觀察，與行為人主觀上有無預見
    有別（最高法院八十五年度台上字第二三九七號判決意旨參
    照）。易言之，所謂能預見乃以行為人客觀上能預見為已足
    。經查：被害人之死亡原因，係因「頭部外傷造成顱內出血
    ，而壓迫到中樞神經所致，起因於與人打架、被毆打，死亡
    方式為他殺」等情已如前述，按以傷害故意毆打他人，足以
    致命，為一般人所認識，而為被告二人所能預見，而頭部是
    人類生命中樞所在，頭骨稍有破裂受傷，往往引起腦部之部
    分功能喪失，嚴重者導致死亡後果，被告甲○○、黃文成均
    為年逾三十歲成年男子，理應充分瞭解，如毆擊頭部實在沒
    有任何理由推說不知道會有產生嚴重後果。被告甲○○以一
    棒猛力毆打被害人頭部，對於客觀情形下應能預見會產生重
    傷害或死亡之後果，竟仍然為之，自對於被害人之死亡，應
    負加重結果責任。又依前述，黃文成與甲○○有共同傷害洪
    若聰之犯意聯絡，則其對甲○○持棒球棍敲打洪若聰乙情，
    難諉為不知。且人之頭部係身體要害，倘持棒球棍對之敲打
    ，常會造成腦部功能喪失或顱內出血，嚴重者將導致死亡，
    此乃客觀上一般人所能預見，則黃文成對甲○○持棒球棍敲
    打洪若聰頭部等處可能發生死亡之結果，在客觀上難謂不能
    預見。乃被告甲○○、黃文成二人竟因一時衝動致欠考慮而
    未預見該結果之發生，因而基於傷害之犯意，持球棒毆打被
    害人頭部，因而致被害人死亡，其自應負傷害致死之責。
五、綜上所述，足見被告甲○○、黃文成所辯均係卸責之詞，不
    足採信。本件事證明確，被告黃文成、甲○○傷害人之身體
    ，因而致人於死之犯行，堪以認定，自應依法論科。
參、論罪科刑之理由
一、新、舊法之比較適用：按行為後法律有變更者，適用行為時
    之法律。但行為後之法律有利於行為人者，適用最有利於行
    為人之法律，刑法第2條第1項定有明文。被告等行為後，94
    年1月7日修正公布之刑法，自95年7月1日施行。刑法第28條
    已由原先之「2人以上共同實施犯罪之行為者，皆為正犯」
    修正為「2人以上共同實行犯罪之行為者，皆為正犯」。即
    新法關於成立共同正犯之標準，將原來共同正犯之共同「實
    施」犯罪，改為共同「實行」犯罪，剔除完全未參與犯罪相
    關行為之「實行」的「陰謀共同正犯」及「預備共同正犯」
    ，該規定之修正，乃係行為可罰性要件之變更，對本案被告
    而言並無有利或不利之情形，自不生新舊法比較之問題，乃
    適用修正前之舊法。
二、核上訴人即被告甲○○、黃文成所為，係犯刑法第二百七十
    七條第二項之傷害致死罪。被告甲○○、黃文成二人間，有
    犯意聯絡及行為分擔，為共同正犯。公訴人起訴被告二人係
    共犯殺人罪，然查，被害人與被告間並無深仇大恨，而案發
    前曾經一起同桌共飲，被告並無殺害被害人之犯罪動機，且
    被告係針對丙○○而來，而非被害人，被告因第三人之事始
    與被害人起衝突，屬偶發性質。若二人真心欲殺死被害人，
    有足夠之時間可將被害人致於死地，何能讓被害人任意聯絡
    家屬之理，其等不為，顯見並無殺人之故意，公訴意旨認應
    依殺人罪處斷，引用法條，尚有未合，惟起訴社會基本事實
    相同，爰依法變更起訴法條，附此敘明。
肆、撤銷改判之理由
一、原審以被告2人犯罪事證明確，因予論罪科刑，固非無見，
    惟查：
  (1)原審僅認定被告對被害人死亡加重結果之發生，客觀上能預
    見，而就被告主觀上對該死亡結果有無預見等攸關被告傷害
    致死犯行認定之犯罪重要構成要件事實，則疏未認明記載，
    已有未合。
  (2)原審漏未審酌被告甲○○有違反槍砲彈藥刀械管制條例、懲
    治盜匪條例、侵占等多項前科（有台灣雲林地方法院檢察署
    前科紀錄表可稽），素行不良，以及甲○○和解所開支票，
    竟陸續跳票，經被害人家屬催討後，尚有十萬元未給付，此
    部分量刑基礎已有不同。
二、被告甲○○、黃文成上訴意旨否認犯罪，均不足取。公訴人
    上訴指摘原判決量刑過輕，則為有理由。且原判決另有上開
    可議之處，自應由本院將原判決撤銷改判。爰審酌甲○○有
    多項前科，素行不良，甲○○、黃文成與被害人均係朋友關
    係，僅因他人之事而衝突、不顧情誼、以徒手、球棒毆打被
    害人、被害人受傷致死之情節、犯罪後分別否認之態度，被
    告甲○○犯罪情節雖較重，然已與告訴人達成民事和解，被
    告黃文成犯罪情節雖較輕，犯後則拒不賠償被害人家屬之態
    度等一切情狀，各量處有期徒刑捌年，以示懲儆。
三、至於棒球棍一支，雖為被告甲○○所有供本件犯罪所用之物
    ，但被告甲○○已供認現不知何處，故顯然已滅失且非違禁
    物，爰不另宣告沒收之，併此敘明。
據上論斷，應依刑事訴訟法第369條第1項前段、第364條、第299
條第1項前段、第300條，修正前刑法第2條第1項前段、修正前第
28條、第277條第2項，判決如主文。
本案經檢察官江守權到庭執行職務。
中    華    民    國    98    年    8     月    31    日
                  刑事第五庭    審判長法  官  楊明章
                                      法  官  戴勝利
                                      法  官  顏基典
以上正本證明與原本無異。
如不服本判決應於收受送達後10日內向本院提出上訴書狀，其未
敘述上訴理由者，並得於提起上訴後10日內向本院補提理由書（
均須按他造當事人之人數附繕本）「切勿逕送上級法院」。
                                      書記官  李珍鳳
中    華    民    國    98    年    8     月    31    日
附錄本案論罪科刑法條全文：
刑法第277條第1項：
傷害人之身體或健康者，處3年以下有期徒刑、拘役或1千元以下
罰金。
刑法第277條第2項：
犯前項之罪因而致人於死者，處無期徒刑或7年以上有期徒刑；
致重傷者，處3年以上10年以下有期徒刑。


司法院資訊處製作；財團法人民間司法改革基金會備份。
